臺灣雲林地方法院民事判決　九十三年度訴字第一三二號
　　原　　　告　甲○○○
　　訴訟代理人　林金陽律師
　　被　　　告　乙○○
　　兼
　　訴訟代理人　丙○
　　　　　　　　庚○○
　　訴訟代理人　辛○○
　　　　　　　　丁○
　　　　　　　　戊○○
　　　　　　　　壬○○
　　訴訟代理人　己○
右當事人間請求分割共有物事件，本院於九十三年四月二十日言詞辯論終結，茲判決
如左：
    主      文
兩造共有坐落雲林縣東勢鄉○○段第三一○之一地號、地目田、面積零點伍壹參伍公
頃土地，其分割方法如雲林縣台西地政事務所九十三年三月八日複丈成果圖丙案所示
：
(一)編號Ａ部分面積零點零八五五八三公頃土地由被告戊○○取得。
(二)編號Ｂ部分面積零點一一三八二六公頃土地由原告甲○○○取得。
(三)編號Ｃ部分面積零點一一三八二六公頃土地由被告丙○、乙○○共同取得，並按應
  有部分一百三十三分之三三、一百三十三分之一百之比例保持共有。
(四)編號Ｄ、Ｅ部分面積共計為零點二○○二六五公頃土地由被告壬○○、庚○○、丁○共同取得，並按應有部分四百六十八分之二百、四百六十八分之一六八、四百六
  十八分之一百之比例保持共有。
訴訟費用由兩造各按如附表一所示之應有部分比例負擔。
    事    　實
甲、原告方面：
  一、聲明：兩造共有坐落雲林縣東勢鄉○○段第三一○之一地號土地之分割方法如
      雲林縣台西地政事務所九十三年一月二十八日複丈成果圖甲案（下稱甲案）所
      示。
  二、陳述：
    (一)坐落雲林縣東勢鄉○○段第三一○之一地號土地為兩造所共有，應有部分比例
      如附表一所載。
    (二)此土地難以協議分割，又無不能分割之約定，且無使用目的不可分割之情形，
      為此請求裁判如附圖甲案所示方式分割。
    (三)系爭土地為都市計劃區內之農業用地，不受臨水路之限制。
  三、證據：提出土地登記簿謄本、地籍圖、分割方案、現況相片二張。
乙、被告丙○、乙○○方面：
　一、聲明：如原告聲明所示。
　二、陳述：同意以原告提出之甲案分割方案分割，且彼等二人願保持共有。
丙、被告庚○○、壬○○、戊○○、丁○方面：
  一、聲明：(一)如主文所示。(二)原告及被告丙○、乙○○應補貼被告庚○○、丁○、
      壬○○、戊○○如附圖所示之丙案編號Ｄ部分之應有部分面積差額新台幣（下
      同）四萬元。
  二、陳述：
    (一)甲案之方割方式無法使所有共有人直接以北方之六米外環道路出入，且須負擔
      私設巷道之面積。若以丙案方式分割，則無上述甲案之缺點，且各共有人分得
      之土地均可臨水路，以利耕種。另被告戊○○在東邊鄰地即同段三一三地號上
      設有水井一座供耕種之用，應將被告戊○○分配於最東邊之土地，始為合理。
    (二)另被告庚○○、壬○○、丁○三人願保持共有，故系爭土地之小廟既為劉姓宗
      族所建，其坐落之基地可分配予被告庚○○、丁○、壬○○三人共同取得，然
      原告及被告丙○、乙○○應補貼前開基地之差額予該三人。
丁、本院依職權向雲林縣台西地政事務所函查本件土地之使用分區及系爭土地上有無
    水井占用。
    理      由
一、按各共有人，得隨時請求分割共有物。但因物之使用目的不能分割或契約訂有不
    分割之期限者，不在此限；分割之方法，不能協議決定者，法院得因任何共有人
    之聲請，命為以原物分配於各共有人或變賣共有物，以價金分配於各共有人，民
    法第八百二十三條第一項前段、第八百二十四條第二項定有明文。經查，本件原
    告主張系爭土地即坐落雲林縣東勢鄉○○段三一○之一地號、地目田、面積零點
    五一三五公頃土地，為兩造按附表一所示之應有部分比例所共有，兩造對於系爭
    土地無不分割之約定，惟無法達成協議等情，均為被告所不爭，且有地籍圖謄本
    、分割方案圖、土地登記謄本各一份等附卷可稽，應堪信為真實。是本件兩造共
    有之土地，依其使用目的並無不能分割之情事，且兩造間亦無不予分割之協議，
    則原告以兩造無法協議為分割，請求判決分割，自於法有據。
二、次按，法院定共有物之分割方法，應斟酌當事人之聲明、共有物之性質、經濟效
    用及全體共有人之利益等公平決之，不受任何當事人主張之拘束。經查，系爭土
    地為一方正之耕地，位處市區郊外之農業區。該地除西、南邊與其他耕地接壤外
    ，北邊尚臨有六米之柏油道路，沿該路向西約二百公尺即可聯絡外環道即縣道一
    五八號東西向公路；西邊雖有十二米柏油道路通過，然系爭土地與該道路間並未
    緊鄰，其間相隔非兩造所有之同段三一一之一、三一二之一、三一三之二、三一
    三之一地號四筆土地。系爭土地目前分為南北二部分耕作，北邊土地由被告丙○
    、乙○○耕作中，南邊土地則由被告戊○○耕作，因系爭土地水路設在北邊，故
    被告戊○○在系爭土地東邊之鄰地尚設置水井一座供灌溉之用。另西南角有一座
    小廟，無其他地上物等情，業經本院勘驗現場屬實，製有勘驗筆錄、系爭土地使
    用現況及現場環境示意圖附卷可參，並有原告提出之地籍圖、現場相片二幀、雲
    林縣台西地政事務所九十二年八月二十五日所繪製之土地複丈成果圖及同所九十
    三年三月十九日台西地二字第○九三○○○一四六○號函文可證，且為兩造所不
    爭執，自屬真實。
三、被告庚○○、壬○○、戊○○、丁○等四人所主張之如附圖所示之丙案分割方式
    ，係將系爭土地以南北向方式分割，各共有人均得依其應有部分，分得較為方整
    之土地，且均得以北邊六米道路直接對外通行，無須另行就公共設施用地保持共
    有。另各共有人亦可直接利用北邊唯一之水路，以方便土地之耕作，而被告戊○○因取得最東邊之土地，尚能繼續使用原來設置於東邊鄰地之水井耕作，不致於
    因分割而受有此部分之損害。原告雖主張：系爭土地為都市計劃區之農業區，不
    受耕地分割後應臨水路之限制等語，並經本院依職權向雲林縣台西地政事務所函
    查屬實，然目前系爭土地既仍供耕作使用，為擴大土地利用之價值，仍應使土地
    分割後均臨水路較符合共有人之利益。反觀原告主張如附圖所示之甲案係以南北
    向方式分割，雖較維持現狀，然因系爭土地可對外直接聯絡之通道僅為北邊六米
    柏油道路，故須另闢私有巷道供各共有人對外出入，各共有人尚須另行負擔私有
    巷道之面積，就其單獨取得之土地面積已較丙案為少。且查，被告庚○○、壬○○、丁○已到院陳明：系爭土地上之小廟為渠等祖先所建，渠等三人願意負擔該
    小廟坐落基地之面積等語在卷，核與該小廟並非供共有人使用之公共設施之現狀
    相符，是該小廟坐落之基地自無使共有人共同取得並保持共有之必要。至現狀分
    割僅裁判分割所應斟酌之原則之一，倘與土地利用價值相違者，自無須拘泥於土
    地之使用現狀，況系爭土地上並無建物，僅作耕地使用，縱使改變現狀並未因而
    過度造成使用人之不利益。原告以維持現狀，保留小廟為由，而主張以甲案之東
    西向方式分割，顯屬無端增加系爭土地分割後共有之部分，尚無可取。
四、本院審酌系爭土地之共有型態、共有物之性質、右揭通路、地上物、土地現狀、
    當事人之意願、應有部分面積、各共有人間之經濟利益、未來之利用等情，認為
    系爭土地依被告庚○○、壬○○、戊○○、丁○主張之丙案為分割，應屬公平妥
    適，且於土地之利用價值、全體共有人之利益及整體社會經濟價值之發揮亦最有
    助益，是系爭土地應依如主文第一項所示之方式分割，分割後各共有人取得之土
    地位置、面積暨應有部分則如附圖丙案之附表所示。
五、另被告庚○○、丁○、壬○○雖於本院言詞辯論終結期日始主張：系爭小廟坐落
    之基地面積應由全部共有人按應有比例負擔，故原告及被告丙○、乙○○因未負
    擔而增加之分配面積，應以一平方公尺以公告現值加四成之價值補償被告庚○○
    等三人等語，然查系爭小廟為劉氏祖先所建，處於土地之西南角，目前非供全體
    共有人所必要利用之公共設施，日後亦無供全體共有人使用之必要，無須由全體
    共有人共同負擔保持共有之必要，是本院認原告、被告丙○、乙○○無庸補償被
    告庚○○、丁○及壬○○。
六、末查，分割共有物乃具非訟事件之性質，本院斟酌何種分割方法較能增進共有物
    之經濟效益，並兼顧兩造之利益，以決定適當之分割方法，不因何造起訴而有不
    同，故原告請求分割之訴雖有理由，惟關於訴訟費用負擔，以共有人全體各按其
    應有部分比例負擔，方屬事理之平，併此敘明。
七、據上論結：本件原告之訴為有理由，依民事訴訟法第八十一條之一、第八十五條
    第一項但書，判決如主文。
中　　　華　　　民　　　國　　九十三　　年　　　五　　　月　　　四　　　日
                                  臺灣雲林地方法院民事第二庭
~B法　　　官  趙思芸
右為正本係照原本作成
如對本判決上訴須於判決送達後二十日內向本院提出上訴狀。（須附繕本）
中　　　華　　　民　　　國　　九十三　　年　　　五　　　月　　　四　　　日
~B法院書記官　朱克文
附表一
┌───────┬────────────┐
│　共有人　　　│　　應有部分            │
├───────┼────────────┤
│ 甲○○○     │  六百分之一三三        │
├───────┼────────────┤
│ 戊○○       │  六分之一              │
├───────┼────────────┤
│ 庚○○       │  六百分之八十四        │
├───────┼────────────┤
│ 丙○         │  六百分之三十三        │
├───────┼────────────┤
│ 乙○○       │  六分之一              │
├───────┼────────────┤
│ 壬○○       │  六分之一              │
├───────┼────────────┤
│ 丁○         │  十二分之一            │
└───────┴────────────┘
